最高法院民事裁定　　　　　　　　　 111年度台上字第1848號
上　訴　人　廖蔡金蓮
　　　　　　廖 珠 妙
　　　　　　廖 珠 英

　　　　　　廖 珠 玲
　　　　　　廖 珠 瑩
　　　　　　廖 芝 辰
共　　　同
訴訟代理人　龍 毓 梅律師
被 上訴 人　廖 振 祥
　　　　　　廖 裕 宏
上列當事人間請求行使特留分扣減權事件，上訴人對於中華民國
111年3月17日臺灣高等法院臺南分院第二審更審判決（109 年度
重家上更二字第2號），提起上訴，本院裁定如下：
    主  文
上訴駁回。
第三審訴訟費用由上訴人負擔。
    理  由
按上訴第三審法院，非以原判決違背法令為理由，不得為之；又
判決不適用法規或適用不當者，為違背法令；且提起上訴，上訴
狀內應記載上訴理由，表明原判決所違背之法令及其具體內容，
暨依訴訟資料合於該違背法令之具體事實，其依民事訴訟法第46
9條之1規定提起上訴者，並應具體敘述為從事法之續造、確保裁
判之一致性或其他所涉及之法律見解具有原則上重要性之理由。
同法第467條、第468條、第470條第2項定有明文。是當事人提起
上訴，如依同法第469 條規定，以原判決有所列各款情形之當然
違背法令為理由時，其上訴狀或理由書應表明該判決有合於各該
條款規定情形之具體內容，及係依何訴訟資料合於該違背法令之
具體事實；如依同法第469條之1規定，以原判決有前條以外其他
不適用法規或適用不當為理由時，其上訴狀或理由書應表明該判
決所違背之法令條項，或有關解釋字號、憲法法庭裁判意旨，或
成文法以外之習慣或法理、法則等及其具體內容，暨係依何訴訟
資料合於該違背法令之具體事實，並具體敘述為從事法之續造、
確保裁判之一致性或其他所涉及之法律見解具有原則上重要性之
理由。上訴狀或理由書如未依上述方法表明，或其所表明者與上
開法條規定不合時，即難認為已合法表明上訴理由，其上訴自非
合法。上開規定，依家事事件法第51條規定，於家事訴訟事件準
用之。本件上訴人對於原判決提起上訴，雖以該判決違背法令為
由，惟核其上訴理由狀所載內容，係就原審取捨證據、認定事實
之職權行使，所論斷：兩造及原審追加原告廖甘惠、廖治（下稱
廖甘惠等2 人，未上訴），均係被繼承人廖清年（民國102年1月
13日死亡）之繼承人，應繼分各1/10。審諸兩造不爭執之事實及
陳述，證人廖豊作、林貴枝等人之證述，系爭遺囑、委託書、遺
產稅核定通知書、陳述書、雲林縣西螺地政事務所（下稱西螺地
政事務所）函及檢附之印鑑證明、土地移轉契約書、贈與稅免稅
證明書、戶籍謄本、相片、農會交易明細表等件，參互以察，足
見：㈠如原判決附表（下稱附表）四編號6 所示新臺幣（下同）
1490萬元，係廖清年於102 年1月4日轉匯贈與被上訴人，非屬廖
清年之遺產。㈡如附表一、二所示土地雖為廖清年之遺產，然廖
清年於102 年1月4日與被上訴人成立贈與契約，將附表一所示土
地贈與被上訴人廖裕宏，將附表二所示土地及其上雲林縣○○鄉
○○路000號建物贈與被上訴人，應有部分各1/2。如附表一所示
土地於同年2月1日以贈與為原因移轉登記予廖裕宏，如附表二所
示土地於同年4月9日以遺囑繼承為原因移轉登記予被上訴人，應
有部分各1/2 ，係履行廖清年與被上訴人間上揭贈與契約。㈢廖
清年之遺產，計如附表一、二所示土地、如附表四編號7所示114
萬3000元存款、農保喪葬津貼15萬3000元，惟履行如附表一、二
所示土地贈與契約之債務、扣除喪葬費42萬4928元及剩餘財產分
配請求權之660萬元後，尚不足572萬8928元，顯然消極財產大於
積極財產，上訴人自無從主張特留分存在，進而主張行使扣減權
。㈣從而，上訴人類推適用民法第1225條規定，請求：⒈確認如
附表四所示廖清年之遺產為兩造及廖甘惠等2 人公同共有。⒉廖
裕宏於特留分範圍內，就如附表一所示土地於102 年2月1日向西
螺地政事務所辦理之贈與登記應予塗銷，回復為兩造及廖甘惠等
2 人公同共有。⒊被上訴人於特留分範圍內，就如附表二所示土
地於102 年4月9日向西螺地政事務所辦理之遺囑繼承登記應予塗
銷，回復為兩造及廖甘惠等2 人公同共有，均為無理由，不能准
許，並敘明兩造其餘之攻防方法，於判決結果不生影響，不逐一
論駁等情，指摘為不當，並就原審命為辯論及已論斷者，泛言未
論斷或論斷違法，而非表明依訴訟資料合於該違背法令之具體事
實，並具體敘述為從事法之續造、確保裁判之一致性或其他所涉
及之法律見解具有原則上重要性之理由，難認已合法表明上訴理
由。依首揭說明，應認其上訴為不合法。末查，上訴人請求確認
廖清年之遺產屬兩造及廖甘惠等2 人公同共有，其訴訟標的對於
全體繼承人自有合一確定必要，應由全體繼承人一同起訴及應訴
，其當事人適格始無欠缺。又廖甘惠等2人受訴訟告知，固於109
年11月26日陳稱不參加本件訴訟（原審卷160 頁），上訴人嗣於
同年12月23日具狀追加廖甘惠等2 人為原告，兩造均陳稱沒有意
見，並認有追加原告之必要（同上卷175、181-183、457 頁），
而廖甘惠等2人亦均到庭參與訴訟（同上卷456、471、505頁），
可見廖甘惠等2 人同意追加為原告，復於上訴人程序權之保障並
無欠缺。上訴論旨，徒憑上訴人行使特留分扣減權之效力，不及
於廖甘惠等2 人，自無追加其為原告必要，及原審未使廖甘惠等
2 人有陳述意見之機會，逕列其為追加原告，據以指摘原判決違
背法令，不無誤會。均附此敘明。
據上論結，本件上訴為不合法。依家事事件法第51條，民事訴訟
法第481條、第444條第1項、第95條、第78條，裁定如主文。
中    華    民    國   111    年    9     月    7     日
                      最高法院民事第六庭
                          審判長法官  魏  大  喨  
                                法官  林  玉  珮  
                                法官  高  榮  宏  
                                法官  胡  宏  文  
                                法官  李  寶  堂  
本件正本證明與原本無異
                                      書  記  官
中    華    民    國   111    年    9     月    12    日